臺灣新竹地方法院民事判決　　　　　　　99年度重訴字第93號
　　原　　　告　鄭淑俐
　　　　　　　　鄭伊真
　　　　　　　　鄭駿諺
　　　　兼　　　鄭林桂英
　　上　一　人　　　　　　號4.
　　法定代理人
　　上四人共同　趙元昊律師
　　訴訟代理人
　　複　代　理　黃慧仙
　　被　　　告　李永和
上列當事人間債務人異議之訴事件，本院於民國100 年6月8日言
詞辯論終結，判決如下﹕
    主  文
本院九十九年度司執字第五三二八號清償借款強制執行事件之強
制執行程序應予撤銷。
訴訟費用由被告負擔。
    事實及理由
壹、原告方面﹕
一、原告起訴主張：
    (一)訴外人鄭忠義於民國（下同）88年5 月間向訴外人華南商
      業銀行、泛亞銀行貸款，就此等貸款原告鄭林桂英、鄭淑
      俐均為連帶保證人。嗣因訴外人鄭忠義未清償，其中訴外
      人華南商業銀行於92年7 月31日將債權出售予訴外人新豐
      資產管理有限公司（下稱新豐公司），訴外人新豐公司復
      於96年9 月6 日再將前述債權出售予訴外人亞太金聯資產
      管理股份有限公司（下稱亞太金聯公司）。而訴外人亞太
      金聯公司於97年1 月7 日再將前述債權出售予訴外人嘉億
      資產管理有限公司（下稱嘉億公司）。而訴外人嘉億公司
      取得前述債權後，即對訴外人鄭忠義、原告鄭林桂英及鄭
      淑俐向臺灣臺北地方法院（下稱臺北地院）提起民事訴訟
      ，並於98年2 月17日判決確定（下稱系爭債權），訴外人
      鄭忠義則於判決確定當日過世。另就訴外人泛亞銀行之債
      權，則由訴外人嘉邁資融國際有限公司（下稱嘉邁公司）
      取得，惟原告無從得知究係直接取得或輾轉取得；訴外人
      嘉邁公司於98年2 月27日將該債權轉讓予訴外人馬來西亞
      商富析資產管理股份有限公司臺灣分公司（下稱富析公司
      ），嗣後訴外人富析公司於98年7 月9 日將債權轉讓予訴
      外人林俊哲，原告鄭林桂英係於還款時方才知悉此部分債
      權轉讓之事。
    (二)被告之前妻即訴外人邱麗卿係訴外人鄭忠義之外甥女，與
      被告從事代書及放款業務，原告鄭林桂英視被告及訴外人
      邱麗卿為親生子女。訴外人鄭忠義過世後，被告及訴外人
      邱麗卿就有關財產繼承、債務清理等事一再表現極為關心
      ，願意代為處理，原告向被告提及願意籌措款項，就系爭
      債權加以清償以達成和解，被告及訴外人邱麗卿即表示可
      代為聯繫。98年10月5 日前，訴外人邱麗卿就系爭債權通
      知原告鄭林桂英，除訴外人鄭忠義對訴外人許玉樺之租金
      債權27萬元（因訴外人嘉億公司前已就系爭債權求償而向
      訴外人許玉樺取得27萬元）外，僅須再給付120 萬元予訴
      外人嘉億公司即可達成和解，原告鄭林桂英同意此和解條
      件，惟訴外人邱麗卿表示不得使用原告鄭林桂英或子女名
      義與訴外人嘉億公司和解，否則，無法與訴外人鄭忠義之
      債權銀行協談。原告鄭林桂英乃同意借用被告名義辦理清
      償，實際仍由原告鄭林桂英還款。嗣於98年10月5 日，訴
      外人邱麗卿要求原告鄭林桂英攜帶120 萬元現金至其家中
      處理系爭債權清償問題，原告鄭林桂英表示臨時僅能湊出
      60萬元現金，訴外人邱麗卿表示可由原告鄭林桂英再交付
      60萬元之遠期支票湊成120 萬元交給被告，而被告則以其
      個人名義，簽發面額120 萬元支票給訴外人嘉億公司。原
      告鄭林桂英旋於當日自訴外人王永傑之陽信銀行帳戶領出
      60萬元現金，另取得訴外人磐龍營造實業有限公司（下稱
      磐龍公司）所簽發之60萬元支票（下稱磐龍公司支票），
      連同上揭現金，送至被告處交予被告，由被告代為辦理系
      爭債權清償事宜，所有相關文件亦留在被告處所。磐龍公
      司支票亦已由訴外人邱麗卿之妹即訴外人邱惠美提示兌領
      。是系爭債權，實際上係由原告鄭林桂英清償，被告自身
      並無出資之情。原告於提起本件訴訟前並不知被告與訴外
      人邱麗卿業已離婚，於提起本件訴訟調閱被告戶籍謄本時
      始知悉，然就系爭債權之處理經過，被告及訴外人邱麗卿
      均以夫妻身分對原告詐騙。
    (三)又，98年11月間，被告及訴外人邱麗卿向原告表示要辦理
      繼承事宜，至原告處後拿出諸多文件並向原告鄭林桂英索
      取原告四人之印章，交由渠二人蓋用，並未詳閱文件內容
      ，亦未影印留底，渠二人並表示會儘快辦理繼承事宜。然
      被告竟持其與訴外人嘉億公司簽訂之「債權讓渡書」、「
      債權讓與知悉證明書」及訴外人嘉億公司對原告鄭林桂英
      、鄭淑俐、訴外人鄭忠義之民事判決書及確定證明（即臺
      北地方法院97年度審重訴字第415 號，下稱415 號民事事
      件），向本院聲請強制執行系爭債權（本院99年度司執字
      第5328號，下稱5328號執行事件）），主張原告積欠被告
      7,140,100 元，然上揭「債權讓與知悉證明書」係被告及
      訴外人邱麗卿利用原告鄭林桂英年邁、學歷不高，及對渠
      二人信任之機會，持原告印章盜蓋所作，係屬偽造，被告
      之目的顯然係為掩飾上情而謊稱原告知悉並認同所謂債權
      讓與之事，故5328號執行事件之執行名義即415 號民事事
      件確定判決所載債權，實已因原告之清償而消滅，且系爭
      債權訴外人嘉億公司根本未有讓與被告之事，被告自不得
      持415 號民事判決聲請執行原告之財產，為此，依強制執
      行法第14條第1 項提起本訴，並聲明：1.本院99年度司執
      字5328號強制執行程序應予撤銷。2.訴訟費用由被告負擔
      。
二、對被告抗辯所為之陳述：
    (一)依證人蔡易餘所述可知原告確係受被告及訴外人邱麗卿詐
      騙，方有系爭債權讓與乙事。且系爭債權讓與確實係借用
      被告名義為人頭，否則證人蔡易餘何須提醒原告，又何以
      債權證明文件正本要交給原告鄭林桂英？且支票係由原告
      鄭林桂英交給訴外人嘉億公司之代表？況若系爭債權確實
      讓與，何以訴外人嘉億公司認定之當事人非「債權受讓人
      被告」而係債權讓與事件的第三人即原債務人即原告鄭林
      桂英。又系爭債權之實際付款人為原告而非被告，若被告
      確實出資購買系爭債權，何以訴外人邱麗卿在協調時會告
      知「分到的錢可以還給鄭太太」？此外，依被告所言，其
      係98年7 月23日前由其提議購買系爭債權，則訴外人邱麗
      卿焉有不知之理？焉有可能告知訴外人嘉億公司「錢可以
      還給鄭太太」？被告及訴外人邱麗卿利用原告鄭林桂英年
      邁，學歷不高以及對被告及訴外人邱麗卿之信任，於協商
      過程中行使詐術使原告同意以被告名義向訴外人嘉億公司
      為債權讓與，系爭債權根本未轉讓予被告。訴外人嘉億公
      司與原告間係以債權讓與的方式來清償系爭債權，且係由
      原告提出120 萬元以假債權讓與之方式清償系爭債權，故
      系爭債權業因原告之清償而消滅。
    (二)另被告主張因原告積欠其2,000 萬元（實無此欠款），是
      以被告方提議花120 萬元買下系爭債權，以便日後參與分
      配保障其債權，被告所言顯有違常情並不足採，蓋：
      1.倘依被告所言，原告已欠其2,000 萬元無法償還，何以
        願意再出資購買系爭債權，豈不增加負債？且訴外人邱
        麗卿係代書並非不懂法律之尋常百姓，而被告雖非代書
        ，惟常自跨精通法律，不論強制執行之程序或訴外人邱
        麗卿之訴訟均由其代表處理，焉有可能不以其所謂之2,
        000 萬元債權來參與分配，卻特別再支出120 萬元來參
        與分配，顯有違常情。
      2.又被告於5328號執行事件中直接以系爭債權額7,140,10
        0 元為強制執行，何以未加入其所主張之2,000 萬元債
        權金額來增加其分配之金額呢？足見被告係為了詐騙系
        爭債權，且更無被告所言之2,000萬元債務之存在。
    (三)再依證人蔡易餘之證述可知，訴外人邱麗卿係以借用他人
      名義之方式向訴外人嘉億公司購買系爭債權，且原告確實
      於98年10月5 日當天提領60萬元現金。另原告取得之磐龍
      公司支票亦由訴外人邱麗卿之妹即訴外人邱惠美提示，何
      以此支票金額會與之前提領之現金總額恰好係訴外人嘉億
      公司之系爭債權讓與額？何以98年10月5 日當天不多提領
      5 萬元或10萬元之現金而剛好提領60萬元呢？由此可知98
      年10月5 日當天原告確實無法一次湊足120 萬元交予被告
      及訴外人邱麗卿，而被告及訴外人邱麗卿對原告之家庭財
      務將況了解甚深，知道訴外人磐龍公司尚有款項會支付予
      原告，方會先提領60萬元現金，並由被告先墊60萬元現金
      予原告，俟原告取得磐龍公司支票後即將該支票用以歸還
      該借款。被告雖辯稱磐龍公司支票係用以清償臺北地院99
      年度司票字第1289、1290號本票裁定之債務，且未收受60
      萬元現金云云，惟查﹕
      1.臺北地院99年度司票字第1289號本票裁定之票據金額為
        5,062,752 元；被告持以聲請執行（執行案號為臺北地
        院99年度司執字第65646 號），訴訟標的金額為5,062,
        752 元，若磐龍公司支票係返還此本票債權，何以執行
        標的金額仍為5,062,752 元，足見被告辯稱磐龍公司支
        票係返還此本票之欠款，純屬子虛。
      2.另臺北地院99年度司票字第1290號本票裁定金額為11,0
        20,720元，原告已陸續返還1,190 萬元予被告，還款方
        式為：
        (1)99年2 月4 日，原告鄭林桂英交付訴外人磐龍公司簽
          發，面額為950 萬元，發票日為99年3 月31日之支票
          一紙予被告及訴外人邱麗卿。
        (2)99年2 月5 日，原告鄭林桂英支付40萬元，由訴外人
          羅崑彰簽發支票予被告。
        (3)99年2 月11日，原告鄭林桂英支付現金200 萬元予被
          告，被告將存入其渣打銀行帳戶再匯款至其台銀世貿
          分行帳戶。
        (4)99年9 月29日被告之複代理人於臺北地院99年度訴字
          第3818號言詞審理時及爭點整理暨陳報狀均不爭執確
          有收受上開款項，且此1,190 萬元已逾1290號本票裁
          定金額11,020,720元，足見被告所言不實。
      3.120 萬元若非由原告支付，原告何以會交付銀行存摺予
        證人蔡易餘，以證明其內有錢，金額足以支付其交付之
        票面金額？證人蔡易餘又何以就之前與原告鄭林桂英聯
        繫之情形，認知這筆錢應由原告鄭林桂英提出？且原告
        鄭林桂英當天若未給付現60萬元予被告，被告焉有可能
        將支票交給原告鄭林桂英？足見原告簽約當天確有支付
        現金60萬元。
      4.綜上，係由原告支付120萬元以為清償系爭債權。
    (四)債權讓與知悉證明書上立證明書人鄭駿諺繕打為「鄭俊駿
      」，顯見該證明書係偽造，否則原告怎會對名字錯誤無意
      見。且被告所提之被證八係影本，與被告庭呈本院民事執
      行處之「債權讓與知悉證明書」不同，何以同樣的「債權
      讓與知悉證明書」會出現不同版本？實難令人理解，是以
      原告否認被告所提之證物八的形式及內容真正。況在原告
      主張債權讓與知悉證明書之偽造理由即前述繕打姓名錯誤
      時，被告竟又提出一份「簽名版」之證明書，足見二份證
      明書均係偽造，否則何以會出現如此不同之狀況？更可確
      知被告確實利用原告對其信任及辦理繼承事宜詐騙原告鄭
      林桂英索取原告四人印章，用印於諸多文件後即取走文件
      並表示會盡快辦理繼承等事為真實，是以系爭債權讓與確
      定證明書確實係偽造。
    (五)退萬步言，姑不論訴外人嘉億公司所收受之120 萬元係原
      告或被告所支付（實係原告所支付），依證人蔡易餘之證
      述可知，訴外人嘉億公司與原告間利用第三人債權讓與之
      方式來清償系爭債權，且由證人邱麗卿、蔡易餘之證述亦
      可知被告自始即知其與訴外人嘉億公司之系爭債權讓與是
      假債權讓與真清償，是以，依民法第87條之規定，通謀虛
      偽意思表示之債權讓與行為無效，隱藏之清償行為有效，
      故5328號執行事件之執行名義已因清償而不存在。
貳、被告方面：
一、原告鄭林桂英與訴外人鄭忠義為夫妻，原為全國最大民間放
    款地下金融業者，嗣原告向銀行貸款負債太多，致使周轉不
    靈，原告鄭林桂英遂欲向被告借款以清償債務，因原告在被
    告於98年7 月23日購買系爭債權前，已積欠被告約2,000 萬
    元（不含購買之系爭債權，原告積欠之被告之債權有面額5,
    062,751 元之本票、面額11,020,720元之本票、被告自訴外
    人林俊哲處受讓之11,315,184元債權），長達14年未返還，
    故被告拒絕借款予原告鄭林桂英，但提議若債權人有折讓債
    權額，則被告願意以購買債權方式處理，爾後若原告債務惡
    化或不能如期清償債務時，被告可以此債權參與分配，滿足
    債權之受償。嗣後原告認同被告之提議，故由被告以自己之
    資金購買系爭債權，並非受原告之委託。訴外人邱麗卿亦未
    受原告委託代為處理，而係受被告委託議價系爭債權之價金
    ，故不會說出與實情相反之言論。至於通知原告係因訴外人
    嘉億公司出售系爭債權須使債務人知悉，被告才委託證人邱
    麗卿通知原告於簽約時到場，因原告詢問價金，證人邱麗卿
    始順便告知以120 萬元購買。
二、被告於98年10月5 日與訴外人嘉億公司簽訂不良債權讓與契
    約書，並購買系爭債權，簽約當日被告以華南銀行雙園分行
    98年10月5 日銀行支票、帳號000000000 號、支票號碼BD00
    00000 號、票額120 萬元之支票（下稱雙園分行本票）支付
    予訴外人嘉億公司，係一次付清買賣價款，原告並未支付任
    何價金。於99年1 月16日，原告交付被告磐龍公司支票予被
    告，此係原告清償其所積欠被告約2,000 萬元債務之一部分
    ，非專為清償臺北地院99年度司票字第1289、1290號本票裁
    定之債務，亦非原告支付購買系爭債權之價金。蓋磐龍公司
    支票之到期日與被告98年10月5 日購買系爭債權之時間，二
    者相差3 個多月之久，且被告從未收到原告所言之60萬元現
    金，也從未同意代墊60萬元。又被告交付予訴外人嘉億公司
    之支票係即期支票，顯見該紙支票為當日開出，若原告確有
    當場自行準備60萬元現金作為價金且委託被告代理清償之事
    ，被告當日僅須開立面額60萬元之支票即可湊足120 萬元購
    買系爭債權，何以被告仍開立120 萬元票據？且若原告確與
    訴外人嘉億公司達成償還120 萬元即消滅系爭債權之協議，
    根本無需假被告之名為之。至訴外人王永傑於系爭債權移轉
    當日縱提領60萬元，亦非作為購買系爭債權之用。被告係合
    法取得系爭債權，則依民法第297 條之規定，被告聲請強制
    執行，自無不合。
三、訴外人鄭忠義去世後原告鄭林桂英主動請證人邱麗卿代辦繼
    承事宜，惟因訴外人鄭忠義積欠債務甚多，且繼承關係複雜
    ，經原告鄭林桂英多方請求，始同意代辦，被告甚且代墊印
    花稅及規費。原告因積欠被告龐大債務，被告先前並不知原
    告竟積欠坊間金融銀行鉅額欠款，且均設定有優先順位之抵
    押權，故被告為求日後能以參與分配之方式滿足部份債權，
    遂主動以自己之意思自行出資購買系爭債權，且為免日後空
    口無憑，被告始要求原告簽具本票、債權確認書。
四、債權讓與知悉證明書並非偽造。證人黃裕仁並未參與系爭債
    權讓與之協商，證人蔡易餘所述亦不實在，且與原告主張不
    合。另被告並無幫原告辦理繼承事宜之義務，況原告於98年
    7 月10日已向國稅局申報，免稅證明於98年11月18日發出，
    原告當日即發函訴外人磐龍公司請求給付價金，相關資料均
    在原告掌握中，且有關房地繼承部分亦係由原告一手主導，
    被告僅處於協助地位，且辦理之代書為訴外人曾冬玉，故原
    告所述資料全在被告手中。
五、原告主張系爭債權為借被告之名讓與移轉，實係清償，但就
    資金部分，原告鄭林桂英無法證明其有出資之事實。至原告
    與被告間之委任關係亦不符經驗法則，況將證人之證述交叉
    比對，更可發現無一相同，和原告之主張亦不相當，原告又
    無法舉證以實其說，且系爭債權迄今尚未清償，原告主張並
    無理由。為此聲明：(一)原告之訴駁回。(二)訴訟費用由原告負
    擔。
、本院協同兩造整理並經肯認之爭點：
一、訴外人嘉億公司所有之系爭債權，是否以債權讓與之方式因
    清償而歸於消滅。
二、系爭債權之讓與是否為通謀虛偽之意思表示，實際上為借用
    被告名義以達原告清償系爭債權之目的。
三、若系爭債權並未因清償而歸於消滅，被告是否為本件執行名
    義所表彰之債權人。
四、原告係以現金60萬元及磐龍公司支票交付被告後，由被告簽
    發120 萬元支票交予訴外人嘉億公司，作為清償系爭債權之
    金額，或是被告自行出資並以雙園分行本票作為購買系爭債
    權之價金。
五、原證十形式和內容是否為真正。
六、被證八、九內容是否為真正。
肆、本院之判斷：
一、本件原告鄭林桂英、被告、證人即訴外人嘉億公司委任處理
    系爭債權之代理人蔡易餘等人，曾於98年10月5 日共同於證
    人邱麗卿之事務所見面，訴外人嘉億公司就系爭債權同意以
    120 萬元和解，且收受雙園分行本票（下稱系爭會商程序）
    ，並經兌現而獲得清償乙節，此為兩造所不爭執，並經證人
    邱麗卿、蔡易餘到庭結證明確（見本院100 年4 月11日、5
    月4 日言詞辯論筆錄），自堪信為真實。所應審究者，厥為
    系爭債權是否業經債務人即原告鄭林桂英清償而消滅，或係
    由被告出資購得而生債權讓與之效果？
二、本件被告辯稱系爭債權係其自行出資120 萬元並出於己意而
    買受，其為系爭債權之受讓人乙節，為原告所否認，經查﹕
    (一)證人蔡易餘於本院審理中到庭證稱：「（問﹕是否有處理
      嘉億公司跟鄭忠義之間的債權債務（即系爭債權）？）當
      時我受嘉億公司委任．．．到臺北幫他們處理和解契約的
      事宜。嘉億公司委託我的時候，嘉億公司已經先行跟他們
      談到一個階段，嘉億公司先跟鄭忠義的太太談，委託我的
      時候，鄭忠義應該已經去世了。．．．所以受嘉億公司委
      託後，我有跟鄭忠義的太太電話聯絡過，她跟我表明，希
      望可以透過第三人把嘉億公司對鄭忠義的債權買過去，我
      當時有建議這樣的作法比較不洽當，且對嘉億公司也沒有
      保障，但我有把所有的法律關係跟嘉億和鄭太太說清楚，
      我有問如果是妳自己要和解的話，何必透過第三人把債權
      買過去，鄭太太給我的意思是說因為外面還有積欠很多錢
      ，如果透過第三人把債權買過去，未來還可以去參與分配
      ，基於鄭太太的堅持，我也沒有再反對她所要的和解方式
      。嘉億公司尊重我的意見，我的意見是嘉億公司與鄭太太
      的和解方案，就如鄭太太所要求由第三人受讓這筆債權，
      用總債權約一成的金額受讓這筆債權。．．．就我的理解
      ，都是鄭太太說要跟我們和解。就我的理解是鄭太太要用
      壹佰多萬元自己要跟嘉億公司和解。」、「（問﹕是否清
      楚受讓債權的第三人？）．．．鄭太太說是她的親戚叫李
      永和．．．，大方向是我跟鄭太太談好的，金額在我接受
      委任之前，他們就已經跟嘉億公司談得差不多，我受委託
      後，只是鄭太太希望嘉億公司再做一些折讓」、「當天嘉
      億公司把債權證明文件正本由我交給鄭太太，鄭太太有交
      壹張支票給嘉億公司收受，支票是已經準備好的，支票是
      鄭太太交給我的，．．．另鄭太太也給我看一個銀行存摺
      ，證明其內有錢，金額足以支付我收受之票面金額」、「
      （問﹕和鄭太太商談中，鄭太太有無表示債權由第三人買
      受，是真的由第三人買還是只是為了之後參與分配用？）
      就我的認知及在此之前與鄭太太及該女子聯繫的情形，這
      筆錢應該是鄭太太提出讓第三人受讓債權。」、「（問﹕
      所以鄭太太有跟您說這個債權是形式上受讓第三人？）是
      的。」、「（原告訴訟代理人問﹕對嘉億公司而言，是否
      就是假的債權讓與，但是實際上是做清償？）實際上我們
      嘉億公司是要做清償，因為鄭太太和邱小姐的堅持，所以
      才改成以債權讓與的方式來清償。嘉億公司也是因為要改
      成債權讓與，所以才委託我處理這筆債權。」、「（被告
      問﹕提示被證六的支票（即雙園分行本票），是否你簽收
      的？）是我簽收的。就我現在的印象是鄭太太交給我的。
      」、「（被告問﹕依照不良債權讓與契約書，上面所寫的
      內容表示是跟我收的，為何說是鄭太太？）因為該契約書
      的乙方是李永和，所以我就寫乙方」（見本院100 年5 月
      4 日言詞辯論筆錄）。再依證人黃裕仁於本院審理中之證
      述：「（問﹕是否知道嘉億公司跟鄭忠義之間的金錢債務
      關係？）知道．．．協談過程由公司另外一位員工處理，
      同仁已經和鄭太太談好和解內容，並跟我說已經談好和解
      ，他們  願意用支票來清償債務，多少錢我已經不記得了
      ，是有支票，．．．剛才所述的支票是鄭太太給我的，在
      現場的時候，鄭太太就已經拿出簽發好的支票給我，期間
      沒有看到有人拿票給鄭太太」（見本院100 年3 月16 日
      言詞辯論筆錄），兩相勾稽，互核尚屬相符。足見訴外人
      嘉億公司僅係為配合原告鄭林桂英資金處理之考量而為系
      爭債權讓與之舉動，實無與被告成立系爭債權讓與之意，
      被告亦無與訴外人嘉億公司為受讓系爭債權之意欲，否則
      ，訴外人嘉億公司何以與原告鄭林桂英商討系爭債權解決
      方案？又何以由原告鄭林桂英交付以為清償系爭債權之雙
      園分行本票（兩造均不爭執此金額係由被告帳戶支出）予
      訴外人嘉億公司處理系爭債權之代理人即證人蔡易餘而非
      由所謂系爭債權之受讓人即被告本人自行交付？原告鄭林
      桂英又何須於系爭會商程序中出示銀行存摺，證明其內有
      足以清償系爭債權之金額存在？證人蔡易餘又何以將系爭
      債權之債權證明文件正本交予原告鄭林桂英而非被告？證
      人蔡易餘又何以製作同意書（即被證九）以保護訴外人嘉
      億公司及原告鄭林桂英之權益？
    (二)又被告自稱原告積欠其債務達4,000 餘萬元之譜，迄今僅
      償還千萬餘元（見被告99年12月15日所提答辯(五)狀），且
      訴外人鄭忠義所欠債務已達1 億元（見被告於99年9 月6
      日所提民事答辯狀(2)第2 頁），則被告理應積極尋求其既
      有債權獲得滿足之途徑，焉會反其道而行，再行出資120
      萬元購買系爭債權而增加自己對原告之債權額，徒然積累
      自身之風險，是被告所辯，顯有違常情，而難採信。
    (三)另證人邱麗卿雖於本院審理中陳稱訴外人嘉億公司派律師
      作代表與被告辦理系爭債權買賣事宜，惟此與證人蔡易餘
      、黃裕仁所述之情，兩不相侔。參以證人蔡易餘於臺北地
      院99年簡上字第453 號民事事件99年8 月30日準備程序就
      原告鄭駿諺等與訴外人波斯天堂有限公司間遷讓房屋一案
      曾出庭證稱「．．．當初受任處理嘉億公司對上訴人鄭太
      太（即原告鄭林桂英）的債權，．．．在談判過程中，鄭
      太太說明一位邱小姐要代表他來與我們協商，邱小姐有提
      到希望用債權讓與的模式來處理這筆債務，因鄭先生生前
      欠了很多錢，如果嘉億公司這筆債權形式上讓與給第三人
      ，這個第三人可以在對鄭太太或鄭先生的強制執行的程序
      中參與分配，分到的錢可以再還給鄭太太。」（見原證十
      一），與本件證述內容前後均屬一致。且衡諸證人蔡易餘
      本身為一執業律師，對於具結作證而為反於真實陳述所應
      負擔之法律責任，當知之甚詳，且其於本件僅為訴外人嘉
      億公司之個案代理人，與兩造及訴外人嘉億公司均無任何
      利害關係，當不致甘冒犯偽證罪之法律風險，而為不實之
      證述。而證人邱麗卿乃被告之前妻，有卷附之被告戶籍謄
      本1 份可佐，且依其證述，其於系爭債權處理之過程為被
      告之議價受託人（見本院100 年1 月11日言詞辯論筆錄）
      ，與被告既曾為夫妻至親，又有本件之共同利害關係，所
      為證述難認無迴護被告之虞，所述內容，尚難信實。
    (四)據此，可知系爭債權之原債權人即訴外人嘉億公司因與債
      務人即原告鄭林桂英達成和解，始有系爭會商程序一事，
      且訴外人嘉億公司就系爭債權處理之真意，係與原告鄭林
      桂英達成和解、由原告鄭林桂英清償之，僅因原告鄭林桂
      英為圖嗣後參與分配得以回收分配款之利益，且經訴外人
      嘉億公司審認對其權益無礙，始就系爭債權以形式上債權
      讓與之外觀以達實際由原告鄭林桂英自行清償之真意而予
      以配合。而被告對系爭債權並無受讓之動機或真意，僅係
      配合原告鄭林桂英前揭目的而出借個人名義，故訴外人嘉
      億公司與被告間就系爭債權並無債權讓與之真意，可堪認
      定。
    (五)按民法第87條之通謀虛偽表示，指表意人與相對人相互明
      知為非真意之表示而言，故表意人之相對人不僅須知表意
      人非真意，並須就表意人非真意之表示相與為非真意之合
      意，始為相當，最高法院51年台上字第215 號判例意旨著
      有明文，可資參照。本件原告鄭林桂英為圖嗣後能以參與
      分配之方式回收分配款，而就系爭債權以債權讓與之外觀
      以達實際清償之法律效果，該形式上債權讓與之讓與人即
      訴外人即嘉億公司、受讓人即被告間並無讓與及受讓之真
      意，已如上所述，且原告鄭林桂英、被告及訴外人嘉億公
      司均參與系爭會商程序，並共同確認相關文件，則訴外人
      嘉億公司與被告間就系爭債權讓與明知並無此真意而仍達
      成意思表示之合致，依前揭說明，系爭債權之讓與自屬無
      效，被告自非5328號執行名義所表彰債權之債權人。
    (六)訴外人嘉億公司就系爭債權收受雙園分行本票雖係自被告
      帳戶支出，惟被告既無購買系爭債權之真意，訴外人嘉億
      公司亦無與讓與系爭債權予被告之意思，已為本院如上之
      認定，則被告是否確有支付120 萬元，即非無疑。況證人
      黃裕仁已陳稱98年10月5 日系爭會商程序當日有看到二紙
      支票，則除雙園分行本票外，另一紙支票應係被告自承收
      受自原告鄭林桂英交付之磐龍公司支票。被告雖辯稱磐龍
      公司支票發票日距系爭會商程序之日相隔三個月之久。惟
      眾所揭知，支票有所謂遠期支票，票載發票日與實際發票
      日並非當然一致，乃屬常態，是自難僅以票載發票日與系
      爭會商程序之日期有所間隔，即遽論被告未於系爭會商程
      序之日收受原告鄭林桂英交付之磐龍公司支票。況縱退步
      言，被告並無於系爭會商程序之日收受磐龍公司支票，惟
      被告自承已收受磐龍公司支票，並已兌現。雖其辯稱磐龍
      公司支票係清償原告鄭林桂英積欠其之其他債務，然為原
      告所否認，而依被告於99年11月19日所提民事答辯(四)狀所
      陳報原告積欠其債務之情形﹕一為面額5,062,751 元之本
      票（惟所提證物即本票，其上所載金額為5,062,752 元，
      見被證九），另為面額11,020,720元之本票，另一為被告
      向訴外人林俊哲購得之11,315,184元之債權（原始債權人
      為訴外人嘉邁公司）及系爭債權，並非被告事後於99年12
      月15日所稱之4,000 餘萬元（未提出相關事證以證）。而
      就5,062,751 元部分，被告於99年7 月19日以臺北地院99
      年度司票字第1289號民事裁定為執行名義對原告聲強制執
      行，聲請執行之內容為5,062,752 元及自98年10月1 日至
      清償日止之利息，有臺北地院99年度司執字第65646 號執
      行卷（即原證十三）可稽，是磐龍公司支票若係清償此部
      分欠款，被告何以仍以全額聲請執行。另於臺北地院99年
      度訴字第3818號民事事件中，被告該案之訴訟代理人坦承
      收受原告鄭林桂英交付之1,190 萬元，復有支票、銀行本
      票、渣打銀行匯款副通知書、言詞辯論筆錄（見原證十四
      至十七）足參。再就被告所述購買訴外人林俊哲對原告之
      債權部分，雖原告否認有此債權讓與之情，惟姑不論此部
      債權讓與是否屬實，被告於本院審理時自承以380 萬元解
      決此部分債權，其中110 萬元係原告鄭林桂英自行清償，
      另232 萬元，事後原告鄭林桂英亦已返還，僅以38萬元購
      買（見本院100 年2 月16日言詞辯論筆錄），是被告收受
      之1,190 萬元顯足以償付被告所述原告積欠之11,020,720
      元及38萬元，則被告辯稱磐龍公司支票係清償原告積欠之
      債務，即非可採。原告主張磐龍公司支票係清償系爭債權
      之一部，自堪信為真實。另原告鄭林桂英於系爭會商程序
      進行之當日自訴外人王永傑之帳戶內提領60萬元現金以為
      清償系爭債權乙節，有訴外人王永傑陽信銀行存摺明細附
      卷可稽，並經訴外人王永傑於臺北地院99年度訴字第3818
      號民事事件中證述明確，有該案100 年2 月21日言詞辯論
      筆錄可憑。被告雖稱縱有提領之情，亦與本件無涉云云，
      然原告鄭林桂英若無清償系爭債權之意，何以恰好選擇系
      爭會商程序之日，提領60萬元現金？再以訴外人嘉億公司
      與被告間並無讓與系爭債權之合意，僅係借債權讓與之名
      行清償之實，為使被告購買系爭債權之資金往來名實相符
      ，以達原告鄭林桂英嗣後可參與分配之目的，自有交付款
      項予被告，再以被告之名支付予訴外人嘉億公司之必要，
      是堪認原告鄭林桂英確有以60萬元現金及磐龍公司支票交
      換被告帳戶內所支付之雙園分行本票，以促成借用被告之
      名達成清償系爭債權之事實。故系爭債權已因原告鄭林桂
      英提出之資金而清償完畢，洵堪認定。
三、綜上所述，本件被告持以聲請強制執行之執行名義（即臺北
    地院97年度審重訴字第415 號民事判決）所表彰債權之債權
    人並非被告，且該債權亦已因原告鄭林桂英清償而歸於消滅
    ，準此，原告請求撤銷本院99年度司執字5328號強制執行事
    件之執行程序，為有理由，自應准許。
四、本件事證已臻明確，兩造其餘攻擊防禦方法及未經援用之證
    據，經本院斟酌後，認為均不足以影響本判決之結果，爰不
    一一論述。
五、訴訟費用負擔之依據：民事訴訟法第78條。
中    華    民    國   100    年    6     月    29    日
                  民事第二庭  法  官  盧玉潤
以上正本係照原本作成。
如對本判決上訴，須於判決送達後20日內向本院提出上訴狀。
                              書記官  謝國聖
中    華    民    國   100    年    6     月    29    日